【裁判字號】    93,重上更(二),43
【裁判日期】    980505
【裁判案由】    塗銷地上權登記等
【裁判全文】
臺灣高等法院民事判決              93年度重上更(二)字第43號
上  訴  人  癸○○ (即林瀚東即祭祀公業林本源管理人之承當
            訴訟人)
訴訟代理人  藍松喬律師
複代理人    簡長順律師
            辛○○
被上訴人    甲○○
            壬○○（即莊吳爽之承當訴訟人）
被上訴人即  丙○○(即戊○○之承受訴訟人)
承受訴訟人
                        62號
            庚○○(即戊○○之承受訴訟人)
                        73巷3弄40號
            乙○○(即戊○○之承受訴訟人)
兼上二人共同
法定代理人  子○○(即戊○○之承受訴訟人)
被上訴人即  丁○○(即戊○○之承受訴訟人)
承受訴訟人
            己○○(即戊○○之承受訴訟人)
共      同
訴訟代理人  李秋銘律師
複代理人    黃金亮律師
上列當事人間請求塗銷地上權登記等事件，上訴人對於中華民國
88年5月14日臺灣宜蘭地方法院87年度重訴字第49 號第一審判決
提起上訴，經最高法院第二次發回更審，本院於98年4月21 日言
詞辯論終結，判決如下：
    主      文
原判決關於駁回上訴人後開第二項至第六項之訴部分，及該第三
、六項部分假執行之宣告，暨訴訟費用之裁判均廢棄。
被上訴人壬○○應將上訴人坐落宜蘭縣頭城鎮○○段三０地號土
地其中一０五．三一平方公尺以宜蘭縣宜蘭地政事務所六十四年
十二月十六日頭都字第八五八號、九十一年八月二十六日宜登字
第一三一五一０號所設定之地上權予以塗銷。
被上訴人壬○○應自坐落上開地段土地及同段三０─一二地號土
地上如附圖Ｃ所示部分面積各一二五．九一平方公尺（在三０地
號上）、一００．一一平方公尺（在三０─一二地號上）之地上
建物即門牌宜蘭縣頭城鎮○○里○○路一七六號房屋遷出，並將
房屋拆除，將三０─一二地號土地交還上訴人，將三０地號土地
交還上訴人與其他共有人。
被上訴人子○○、丙○○、庚○○、乙○○、丁○○、己○○應
共同將坐落宜蘭縣頭城鎮○○段三０─二號面積一三三平方公尺
其中面積二六．九七平方公尺就已故戊○○二分之一（八十五年
十月十九日之更正面積）以宜蘭地政事務所六十四年六月五日頭
都字第三八０號所設定之地上權辦理繼承登記。
被上訴人甲○○、子○○、丙○○、庚○○、乙○○、丁○○、
己○○應將座落宜蘭縣頭城鎮○○段三０─二號面積一三三平方
公尺其中面積二六．九七平方公尺（甲○○與戊○○繼承人子○
○、丙○○、庚○○、乙○○、丁○○、己○○各二分之一、八
十五年十月十九日更正面積）均以宜蘭地政事務所六十四年六月
五日頭都字第三八０號所設定之地上權予以塗銷。
被上訴人甲○○、子○○、丙○○、庚○○、乙○○、丁○○、
己○○應自坐落同段三０─二號土地上，如附圖Ａ所示部分面積
一一四．六０平方公尺之地上建物即門牌宜蘭縣頭城鎮○○里○
○路一七０號房屋遷出，並將房屋拆除將基地交還上訴人。
第一、二審及發回前第三審訴訟費用（除確定部分外）由被上訴
人甲○○負擔十分之二，被上訴人子○○、丙○○、庚○○、乙
○○、丁○○、己○○負擔十分之二，餘由被上訴人壬○○負擔
。
本判決第三項於上訴人為被上訴人壬○○提供新臺幣貳佰壹拾肆
萬元為擔保後，得假執行；但被上訴人壬○○以新臺幣陸佰肆拾
壹萬陸仟玖佰肆拾元供擔保後，得免為假執行。
本判決第六項於上訴人為被上訴人子○○、丙○○、庚○○、乙
○○、丁○○、己○○、甲○○提供新臺幣壹佰肆拾壹萬元為擔
保後，得假執行；但被上訴人子○○、丙○○、庚○○、乙○○
、丁○○、己○○、甲○○提供新臺幣肆佰貳拾壹萬陸仟佰陸
拾元供擔保後，得免為假執行。
    事實及理由
壹、程序方面
一、按訴訟繫屬中為訴訟標的之法律關係，雖移轉於第三人，於
    訴訟無影響；又第三人如經訴訟之他造同意，得代當事人承
    當訴訟，民事訴訟法第254條第1項定有明文。又按當事人死
    亡者，訴訟程序在有繼承人、遺產管理人或其他依法令應續
    行訴訟之人承受其訴訟以前當然停止，民事訴訟法第168 條
    定有明文。復按第168條至第172條及前條所定之承受訴訟人
    ，於得為承受時，應即為承受之聲明；他造當事人，亦得聲
    明承受訴訟；當事人不聲明承受訴訟時，法院亦得依職權，
    以裁定命其續行訴訟，同法第175條、第178條亦分別定有明
    文。
二、上訴人所有坐落宜蘭縣頭城鎮○○段30號土地上其中105.31
    平方公尺所設定之地上權登記於莊天錫名下，於87年11月25
    日莊天錫將地上權讓與並移轉登記予被上訴人莊吳爽，有土
    地登記簿謄本在卷可稽（本院重上卷第270、271頁），莊吳
    爽已於本院陳明願承當訴訟（本院更(一)卷第19頁），上訴人
    亦表示同意（本院更(一)卷第34頁），合於上開第254條第1項
    規定，故被上訴人莊吳爽承當莊天錫之訴訟，應予准許。後
    於91年8月26 日莊吳爽將地上權讓與並移轉登記予壬○○，
    有他項權利證明書影本在卷可稽（本院更(二)卷二第24頁），
    壬○○於本院陳明願承當訴訟（本院更(二)卷二第20頁），上
    訴人亦表示同意（本院更(二)卷三第27 頁），合於上開第254
    條第1 項規定，故被上訴人壬○○承當莊吳爽之訴訟，亦應
    准許。
三、上訴人祭祀公業林本源之派下員大會於92年4月5日改選林瀚
    東為管理人，有台北縣板橋市公所93年4月22 日北縣板民字
    第0920024283號函影本在卷可稽（本院更(二)卷一第46頁），
    林瀚東並聲請承受訴訟（本院更(二)卷一第44頁），核與民事
    訴訟法第170條、第175條之規定，並無不合，應予准許。上
    訴人祭祀公業林本源於87年6月19日將上開30 地號土地應有
    部分289分之38移轉登記予訴外人莊志杰，將應有部分289分
    之251移轉予癸○○，癸○○再於94年8月3日將應有部分289
    00分之10681移轉予許建銘，上訴人將30-2、30-12地號土地
    所有權全部移轉予癸○○，有土地登記謄本在卷可稽（本院
    重上卷第269、272、273頁、本院更(二)卷三第140、141 頁）
    ，癸○○於本院陳明願承當訴訟（本院更(二)卷三第122 頁）
    ，被上訴人亦表示同意（本院更(二)卷四第288 頁），合於上
    開第254條第1項規定，故被上訴人癸○○承當林瀚東即祭祀
    公業林本源管理人之訴訟，亦應准許。
四、被上訴人戊○○於94年6月30 日死亡，其繼承人為丙○○、
    丁○○、己○○、庚○○、乙○○、子○○等6 人（下稱丙
    ○○等6 人），有戶籍謄本在卷可稽（本院更(二)卷四第50、
    51、119~124、143、144頁），並由丙○○等6人聲明承受訴
    訟（本院更(二)卷四第142頁），亦無不合，應予准許。
貳、實體方面
一、上訴人起訴主張：坐落宜蘭縣頭城鎮○○段 30、30之2、30
    之12號土地（後二筆土地係於民國62年間由原30號土地分割
    而來，下稱系爭土地）為伊所有，許謝阿對遞轉讓與人許謝
    阿香、許阿餅，莊吳爽（即被上訴人壬○○之被承當訴訟人
    ）之讓與人莊天錫之被繼承人莊中，戊○○（即被上訴人丙
    ○○等6 人之被繼承人）、被上訴人甲○○之被繼承人石長
    俊，均未經伊同意，分別於38年至47年間，單獨檢具鄰里長
    保證書，向宜蘭地政事務所申請設定不定期地上權（下稱系
    爭地上權），因與當時施行之土地登記規則及「臺灣省各縣
    市辦理單獨申請地上權設定登記應行注意事項」（下稱注意
    事項）規定要件不合而無效，即應予以塗銷。又許建銘、戊
    ○○、被上訴人甲○○及莊吳爽之前手莊天錫與伊所訂系爭
    土地租賃契約，既經伊於租期屆滿前表示不再續約，渠等於
    租期屆滿後已無使用系爭土地之正當權源。爰本於所有權之
    作用，求為命渠等塗銷地上權登記及自建物內遷出、拆屋還
    地等語，並聲明：(一)許謝阿對應將附表一編號１、附表二編
    號２之二筆地上權登記塗銷；(二)許建銘應自30地號土地上，
    如附圖所示Ｂ部分建物，即門牌宜蘭縣頭城鎮○○路174 號
    房屋遷出及交還基地；(三)莊吳爽應將附表一編號２之地上權
    登記塗銷；並自30及30之12地號土地上之建物，如附圖所示
    Ｃ部分，即門牌同路一七六號房屋遷出及拆屋還地；(四)戊○
    ○、甲○○應將附表一編號３之地上權登記塗銷；並自30之
    2地號土地上之建物，如附圖所示Ａ部分，即門牌同路170號
    房屋遷出及拆屋還地之判決（另未繫屬本院部分不予贅述）
    。
二、被上訴人則以：伊等之前手向上訴人承租系爭土地興建房屋
    ，按期繳納租金，並依規定合法設定地上權，迄今數十年，
    上訴人提起本訴，有違誠信原則。且伊等與前手均以設定地
    上權之意思占有系爭土地，亦已因時效而取得地上權。又兩
    造間為不定期租賃關係，上訴人訴請伊等塗銷地上權登記及
    自建物內遷出、拆屋還地為無理由等語，資為抗辯。
三、第一審為上訴人敗訴之判決。本院更(一)審除就上訴人請求許
    謝阿對塗銷附表二編號２之地上權登記及許建銘返還附圖所
    示Ｂ部分土地，維持第一審所為被上訴人敗訴之判決外，其
    餘均改判如其聲明。上訴人就其不利部分之判決，未聲明不
    服。嗣經最高法院第二次發回後，上訴人於本院審理期間94
    年10月12日對許建銘、許謝阿對部分撤回上訴（見本院卷三
    第13頁），此部分已確定。並為上訴聲明：
  (一)原判決關於駁回上訴人後開之訴部分廢棄。
  (二)被上訴人壬○○應將上訴人坐落於宜蘭縣頭城鎮○○段30地
    號土地其中105.31平方公尺以宜蘭縣宜蘭地政事務所64年12
    月16日頭都字第858號、91年宜登字第131510 號所設定之地
    上權應予塗銷。
  (三)被上訴人壬○○應自坐落於上開地段土地及同段30之12地號
    土地內如附圖C所示125.91平方公尺（在30 地號上）、100.
    11平方公尺（在30之12地號上）之地上建物即門牌宜蘭縣頭
    城鎮○○里○○路176 號房屋遷出，並將房屋拆除將30之12
    地號土地交還上訴人，將30地號土地交還上訴人與其他共有
    人。
  (四)被上訴人子○○、丙○○、庚○○、乙○○、丁○○、己○
    ○應共同將坐落宜蘭縣頭城鎮○○段30之2號面積133平方公
    尺其中面積26.97平方公尺就已故戊○○二分之一（85 年10
    月19日之更正面積）以宜蘭地政事務所64年6月5日頭都字第
    380號所設定之地上權辦理繼承登記。
  (五)上訴人甲○○、子○○、丙○○、庚○○、乙○○、丁○○
    、己○○應共同將坐落宜蘭縣頭城鎮○○段30之2 號建面積
    133 平方公尺其中面積26.97 平方公尺（甲○○與戊○○繼
    承人子○○、丙○○、庚○○、乙○○、丁○○、己○○各
    二分之一、85年10月19日更正面積）均以宜蘭地政事務所64
    年6 月5日頭都字第380號所設定之地上權應予塗銷。
  (六)被上訴人甲○○、子○○、丙○○、庚○○、乙○○、丁○
    ○、己○○應自坐落上開土地內，如附圖A所示114.60 平方
    公尺之地上建物即門牌宜蘭縣頭城鎮○○里○○路170 號房
    屋遷出，並將房屋拆除將基地交還上訴人。
  (七)就拆屋還地部分，請准供擔保宣告假執行。
  被上訴人答辯聲明：
  (一)上訴駁回。
  (二)願供擔保請准免為假執行。
四、經查坐落宜蘭縣頭城鎮○○段30、30-2、30-12 地號土地，
    於62年辦理土地分割登記前為宜蘭縣頭城鎮○○段30地號，
    祭祀公業林本源提起本件訴訟時為所有權人，附表二編號３
    之地上權乃被上訴人壬○○受讓自莊吳爽，莊吳爽受讓自莊
    天錫、莊天錫再繼承自莊中，附表二編號４之地上權乃被上
    訴人丙○○等6 人之被繼承人戊○○、被上訴人甲○○繼承
    自前手石長俊，上開莊中及石長俊2 人於39年至41年間就系
    爭30、30-2地號土地向宜蘭縣宜蘭地政事務所單獨聲請辦妥
    地上權登記，門牌同路176 號房屋原為莊天錫所有，於莊天
    錫於89年11月10日去世後由被上訴人莊吳爽繼承，門牌同路
    170號房屋原為被上訴人丙○○等6人之被繼承人戊○○、甲
    ○○所有，上開二房屋坐落之位置及面積各如附圖所示（17
    6號房屋為Ｃ部分，在30地號上面積125.91平方公尺，在30-
    12 地號上面積100.11平方公尺；170號房屋為Ａ部分，面積
    114.60平方公尺），戊○○死亡後，由丙○○等6 人繼承，
    惟未辦理繼承登記等事實，業據上訴人於原審提出土地登記
    簿謄本為證（原審卷(一)第73~81 頁），並經原審法院向宜蘭
    縣宜蘭地政事務所調閱資料及更正函覆等件足憑（原審卷(二)
    第20 ~49、94頁），且會同宜蘭地政事務所人員至現場履勘
    及測量明確，有勘驗筆錄及複丈成果圖可稽（原審卷(一)第85
    、86、138頁），復為兩造所不爭執，應堪信為真實。
五、本件兩造爭點為：
  (一)系爭地上權是否有效？(二)上訴人是否得請求被上訴人遷出、
    拆屋還地？茲論述如下。
六、系爭地上權是否有效？
    本件上訴人主張：被上訴人壬○○、丙○○等6 人、甲○○
    等人之前前手或前手莊中、石長俊分別單獨聲請辦理地上權
    設定登記（移轉之過程及向宜蘭縣宜蘭地政事務所聲請文號
    詳如附表所示），不符合當時土地登記規則及「臺灣省各縣
    市辦理單獨申請地上權設定登記應行注意事項」之規定，此
    地上權登記應屬無效等語。被上訴人則以：各地上權登記均
    經地政事務所審查並公告期滿，上訴人未提出異議，各地上
    權登記均合法云云置辯。
  (一)被上訴人之前手或前前手莊中、石長俊分別單獨申請設定地
    上權登記，有無違反當時之土地登記規則之規定？
  1.按35年10月02日公布之土地登記規則第17條規定：「登記，
    應由權利人及義務人共同聲請之，權利人如因特殊情形，不
    能覓致義務人共同聲請登記時，得由權利人陳明理由，填具
    保證書，呈請單獨聲請登記。但土地增值稅，應由權利人代
    納之。」同規則第32條規定：「證明登記原因文件或土地權
    利書狀不能提出時，應取具鄉鎮保長或四鄰或店舖之保證書
    。前項保證書應保證聲請人無假冒情事，並證明其原文件不
    能提出之實情。」另38年11月10日刊登公報之臺灣省各縣市
    辦理單獨地上權設定登記應行注意事項（下稱注意事項）第
    1條另規定（見原審卷(二)第56 頁反面）：「本省各縣市辦理
    地上權設定登記時，如建物基地使用人已向基地所有權人訂
    有口頭或書面之合法租賃契約或地上權契約，而基地所有人
    拒不履行共同申請者，使用人可陳明不能覓致義務人共同申
    請登記理由，提繳鄉鎮區公所保證書及繳納租金等憑據，依
    照土地登記規則第17條第2 項規定，單獨申請登記」，與上
    開土地登記規則不合。查「注意事項」係台灣省政府頒布之
    行政命令，未基於法律之授權。而上開土地登記規則係由當
    時內政部地政署所頒布，故「注意事項」應無排除上開土地
    登記規則第17條、第22條第1 項規定適用之效力。則縱欠缺
    鄉鎮區公所之保證書或繳納租金之憑證，而與「注意事項」
    所規定應具備之要件不合，但如與上開土地登記規則之規定
    相符，所為地上權登記仍不得謂違反法律之強制規定而無效
    （參最高法院88年度台上字第3006號判決要旨）。故本件僅
    應審酌是否符合登記當時之土地登記規則相關規定。而依上
    開土地登記規則之規定，地上權人欲單獨聲請登記，必須提
    出鄉鎮保長或四鄰、店舖之保證書，用以證明地上權存在之
    事實及原文件不能提出之實情。
  2.本件被上訴人雖各陳稱：最初申請單獨設定地上權登記之莊
    中於日據時期即與上訴人有租賃土地之情事，石長俊之地上
    權則已是六、七十年的事云云，即均係主張單獨申請設定地
    上權之人自日據時期即與上訴人間有租賃法律關係等語。惟
    查：莊中於38年11月28日向臺北縣政府提出之「他項權利登
    記聲請書」上「登記原因及其年月日為民國39年4月3日」，
    石長俊向臺北縣政府提出之「他項權利登記聲請書」上「登
    記原因及其年月日為民國38年11月28日」，莊中及石長俊之
    聲請書均僅有本人蓋章，並無鄰里長或其他第三人蓋章，亦
    無土地所有權人即上訴人出具之書面資料，甚且亦將義務人
    錯誤記載為「林本源」。此外，並無任何證據證明莊中、石
    長俊各與上訴人間於日據時期有以口頭或書面訂立租賃或地
    上權契約之事實，被上訴人此部分之抗辯即無足採。
  3.再查石長俊於38年11月4 日提出由里長林萬順、鄰長林永泉
    、四鄰戶長莊中、王陳阿罕具名之「土地登記保證書」，保
    證原因：「為此土地所有者住在台北不能取其權利書狀以致
    不能設定地上權」，保證事項載明：「一、本建物確實被保
    證人所有二、確有向土地所有者承租基地」（見一審卷一第
    52頁、卷二第45頁、重上卷第141 頁），莊中提出由里長林
    萬順、鄰長林永泉、四鄰戶長石長俊、王陳阿罕具名之「家
    屋登記保證書」（未載日期），保證原因：「業主不提出證
    件致不能設定地上權」，保證事項載明：「地上權人莊中所
    有家屋壹棟建築在其地上之事實」（見一審卷一第41頁），
    收件日期38年11月29日（見一審卷一第40頁）、他項權利登
    記聲請書記載日期39年4月3日（見一審卷一第43頁）。可知
    石長俊與莊中係互為保證，未經上訴人之同意，且莊中提出
    之家屋登記保證書之保證事項僅係記載「地上權人莊中所有
    家屋壹棟建築在其地上之事實」，並未保證確有地上權之事
    實。又台北、頭城自日治時代已有鐵公路相通，通行無阻，
    並無不能取得權利書狀之原因，可認石長俊提出之土地登記
    保證書所載保證原因並不確實，且雖保證事項載有「確有向
    土地所有者承租基地」云云，然被上訴人迄未能提出石長俊
    有何租約或繳納租金之證明，亦難認該保證事項為真。上訴
    人主張實因土地所有權人並不同意地上權之設定，莊中、石
    長俊等人所為之片面設定為可採信。
  4.被上訴人另以：渠等前手莊中及石長俊等人單獨申請地上權
    登記後，既經地政事務所審查並經公告期滿，上訴人未異議
    ，此地上權登記即為合法，應受土地法第43條之保護云云置
    辯。惟查地上權人單獨申辦地上權登記若自始無效，尚難課
    以義務人必須在2 個月之公告期間內提出異議或更正之義務
    ，不因基地所有權人未提出異議或更正，即遽認地上權人單
    獨申辦地上權有無效情事即視為有效，蓋若認瑕疵得因而補
    正，則地政機關所為不合法之登記，只須經過相當時日即認
    瑕疵已經補正，使不合法之登記變成合法登記並進而發生物
    權得喪變更之效力，此無異剝奪權利人回復請求權之權利，
    有違司法院大法官會議第107 號解釋揭櫫：「已登記不動產
    所有人之回復請求權，無民法第125 條消滅時效規定之適用
    」之意旨，並擾亂土地登記之公信力制度。本件被上訴人分
    別繼受前手或前前手之地上權，渠等最初申請設定地上權登
    記若有無效或瑕疵之情事，則上開被上訴人自無繼受地上權
    或必須繼受地上權之瑕疵，至為灼然。故被上訴人所辯：上
    訴人未於公告期滿前異議，地上權登記即屬為合法云云，亦
    不足採。
  (二)被上訴人另辯以：渠等已時效取得地上權，上訴人於數十年
    後再主張權利，有違誠信原則等語。惟查上開被上訴人之前
    前手或前手許阿餅、莊中及石長俊單獨聲請地上權之設定登
    記時，係主張與上訴人間有土地租賃或地上權契約，核與時
    效取得地上權係以「無權占有」為前提之情形不符；縱令被
    上訴人符合時效取得地上權之要件，要僅取得地上權之登記
    請求權而已，於為登記前尚不足以對抗土地所有權人，更何
    況被上訴人迄未取得地上權之登記請求權，故此項辯解，殊
    不足取。又上訴人之前手祭祀公業林本源於原審提起本訴時
    ，依土地登記簿謄本記載為系爭土地之所有權人，則依前開
    司法院大法官會議第一０七號之前開解釋文，本件上訴人得
    隨時主張所有權之權能，並無15年消滅時效之適用，被上訴
    人並未舉證證明上訴人有任何舉動或情事，足以引起渠等之
    信賴不欲行使所有權能，故上訴人縱於數十年後始起訴請求
    塗銷地上權，核係其權利之正當行使，自無所謂違反誠信原
    則可言。
  (三)承上說明，附表二編號３、４之地上權，係由被上訴人之前
    手或前前手莊中、石長俊所單獨申請設定，惟申請時並未提
    出各自與上訴人間有以口頭或書面訂立租賃或地上權契約之
    證據，是莊中、石長俊2 人單獨申請設定地上權登記有無效
    情事，故各地上權之後手即被上訴人無從受讓各該地上權甚
    明。從而，上訴人基於所有權之作用，訴請被上訴人壬○○
    及丙○○等6人、甲○○分別塗銷附表一編號２、３ 之地上
    權登記，核屬有據，應予准許。
七、上訴人是否得請求被上訴人遷出、拆屋還地？
  (一)查被上訴人壬○○之前前手莊天錫向上訴人承租 30、30-12
    地號之部分土地；另被上訴人丙○○等6 人之被繼承人戊○
    ○，與甲○○為胞兄弟，由戊○○出面，甲○○擔任連帶保
    證人，向上訴人承租30-2地號部分土地，均訂有「土地租用
    契約書」，約定之租賃期限均為69年1月1日至69年12月31日
    止；嗣上訴人於69年12月20日租期屆滿前即發函通知莊天錫
    及戊○○、甲○○，函內表明：「租賃關係自租期之日即行
    消滅，請於翌日交還租賃土地」之意旨，莊天錫及戊○○、
    甲○○均已收受通知等事實，業據上訴人於原審提出土地租
    用契約書、信函及回執多件為證（原審卷(一)第193~196、198
    頁，原審外放證物之原證三十、三一），被上訴人並未爭執
    上開文件之真正，亦堪採信。
  (二)上訴人主張：伊與莊天錫、戊○○及甲○○間之租賃關係均
    已終止，被上訴人仍占有使用系爭土地，為無權占有等語；
    被上訴人則辯稱：於租期屆滿後，渠等仍繼續繳納租金，故
    本件租賃契約已成為不定期租賃關係云云。惟「租賃定有期
    限者，其租賃關係於期限屆滿時消滅，為民法第450條第1項
    所明定。同法第451 條所謂視為不定期限繼續契約者，須承
    租人於租期屆滿後，仍為租賃物之使用收益，而出租人不即
    表示反對之意思時，始有其適用。此種出租人之異議，通常
    固應於租期屆滿後，承租人仍為租賃物之使用收益時，即行
    表示之，惟出租人慮承租人取得此項默示更新之利益，而於
    租期行將屆滿之際，向之預為表示不願繼續契約者，仍不失
    為有反對意思之表示。」，有最高法院42年台上字第410 號
    判例可稽，本件上訴人於租期屆滿前即已發函予被上訴人之
    前手莊天錫、戊○○及甲○○等人，明確表示反對繼續租賃
    契約之意思表示，自應認上訴人已為反對承租人莊天錫、戊
    ○○取得默示更新之不定期租賃之表示甚明。
  (三)另參酌莊天錫、戊○○在租期屆滿後，於71年12月6 日將70
    年1月1日至發函日止之租金匯票寄送予上訴人，上訴人旋於
    71年12月23日發函表示：「……前已表示終止租約在案，雙
    方就系爭土地已無租賃關係存在，寄送之租金匯票與事實不
    符，不發生清償效力，終止租賃關係後應給付者為損害金…
    …特將台端等不符清償名稱及數額……高額匯票隨函退還，
    希即查收，改以損害金名義並按……前來給付為荷」等語（
    原審外放證物，原證二），其後莊天錫、戊○○等人多次再
    匯寄租金與上訴人，上訴人仍表明兩造間無租賃關係存在之
    意旨；直至數年後，上訴人始於77年2月5日再寄發函件表明
    ：「……雙方就上開土地已無租賃關係存在。台端等由頭城
    鎮農會匯來新臺幣壹佰參拾伍萬元正指為租金，顯屬不合，
    且所寄來之款僅係一部分而已，亦有未合。茲為避免退回麻
    煩起見暫以損害金名義入帳，至其餘尚未繳清之損害金，特
    列表如附文，並請於接到本函之日起十日內如數前來付清為
    荷」云云，此有兩造往來如上開內容之存證信函多份在卷可
    參（原審證物外放，原證十二第二份信函至原證二十八）。
  (四)依上所述，上訴人於與被上訴人之前手莊天錫、戊○○間租
    賃期限屆滿前，已預為反對繼續租賃契約之意思表示；於租
    賃期限屆滿後亦表明拒絕收受租金之意，雖上訴人至77年間
    收受被上訴人之前手莊天錫、戊○○繳交之匯票，惟業已堅
    決表明本於收受損害金之意思，自難認本件上訴人與被上訴
    人之前手莊天錫、戊○○之租賃關係業已成為不定期租賃關
    係，故被上訴人辯陳：兩造間有不定期租賃關係云云，殊非
    可採。
  (五)再查附圖Ｃ所示部分之開蘭路176 號房屋原為莊天錫所有，
    業據莊天錫於原審陳明（見原審卷(二)98頁），現為被上訴人
    壬○○所有，有建物登記謄本在卷可稽（見本院更(二)卷(三)第
    14 3頁），另Ａ所示部分之開蘭路170 號房屋原為被上訴人
    丙○○等6 人之被繼承人戊○○，與甲○○共有，業據戊○
    ○、甲○○分別陳明（原審卷(二)97頁反面），又戊○○之所
    有權，復由丙○○等6 人繼承，而被上訴人並未舉證證明占
    有使用系爭土地有何正當權源，屬無權占有。是故，上訴人
    本於所有權人之地位，訴請被上訴人壬○○自176 號房屋遷
    出，並拆除房屋及將系爭30之12地號土地交還予上訴人，30
    地號土地交還予上訴人及其他共有人；另訴請被上訴人丙○
    ○等6人、甲○○自170號房屋遷出，並拆除房屋及交還土地
    予上訴人，均為正當，應予准許。
八、綜上所述，上訴人本於所有權之作用，訴請被上訴人丙○○
    等6人辦理地上權繼承登記後，被上訴人壬○○及丙○○等6
    人、甲○○塗銷地上權登記，及訴請被上訴人壬○○、丙○
    ○等6人及甲○○各自開蘭路176號、170 號房屋內遷出及拆
    屋還地等節，均屬有據，應予准許。就主文第三、六項上訴
    人勝訴部分，兩造均陳明願供擔保聲請宣告假執行或免為假
    行，核無不合，爰酌定相當擔保金額准許之；原審為上訴人
    敗訴之判決並駁回其假執行之聲請，尚有未洽，上訴論旨求
    予廢棄改判，為有理由，爰由本院予以廢棄改判如主文所示
    。
九、本件事證已臻明確，兩造其餘攻擊防禦方法，於判決結果不
    生影響，無再一一論述之必要。
十、據上論結：本件上訴為有理由，爰判決如主文。
中    華    民    國    98    年    5    月    5      日
                    民事第十七庭
                          審判長法  官  藍文祥
                                法  官  張競文
                                法  官  陳麗芬
正本係照原本作成。
如不服本判決，應於收受送達後20日內向本院提出上訴書狀，其
未表明上訴理由者，應於提出上訴後20日內向本院補提理由書狀
（均須按他造當事人之人數附繕本）上訴時應提出委任律師或具
有律師資格之人之委任狀；委任有律師資格者，另應附具律師資
格證書及釋明委任人與受任人有民事訴訟法第466條之1第1 項但
書或第2項（詳附註）所定關係之釋明文書影本。
中    華    民    國    98    年    5     月    6     日
                                書記官  張永中
附註：
民事訴訟法第466條之1（第1項、第2項）：
對於第二審判決上訴，上訴人應委任律師為訴訟代理人。但上訴
人或其他法定代理人具有律師資格者，不在此限。
上訴人之配偶、三親等內之血親、二親等內之姻親，或上訴人為
法人、中央或地方機關時，其所屬專任人員具有律師資格並經法
院認為適當者，亦得為第三審訴訟代理人。
~F○
附表一
編號  被上訴人      應塗銷之地上權
１    許謝阿對      就上訴人所有坐落宜蘭縣頭城鎮○○段30
                    號建面積298 平方公尺之土地，其中面積
                    25.68 平方公尺（86年12月11日更正面積
                    ），以宜蘭縣宜蘭地政事務所民國（下同
                    ）62年9月8日頭都字第301 號收件所為之
                    地上權登記。
２     壬○○       就上訴人所有前開土地其中105.31平方公
                    尺以宜蘭縣宜蘭地政事務所64 年12 月16
                    日頭都字第858 號收件由莊天錫為分管繼
                    承，再於91年8月26日宜登字第131510 號
                    由壬○○為讓與之地上權登記。
３      甲○○      就上訴人所有坐落同段30之2 號建面積
        丙○○      133平方公尺之土地，其中面積均為26.
        等六人      97 平方公尺（戊○○、甲○○各二分之
                    一，85年10月19日更正面積），均以宜蘭
                    縣宜蘭地政事務所64年6月5日頭都字第
                    380號收件所為之地上權登記。
附表二
編號  單獨申請地    地上權之讓受過程
      上權登記者
１    許阿餅        其後由許謝阿香繼承，再由許謝阿香讓與
                    被上訴人許謝阿對
２    許謝阿香      其後由許謝阿香讓與被上訴人許謝阿對
３    莊中          其後由莊天錫、莊阿水分管繼承；再由莊
                    天錫就分管部分之地上權讓與莊吳爽，莊
                    吳爽再讓與壬○○
４    石長俊        其後由戊○○、甲○○繼承，戊○○部分
                    再由丙○○等六人繼承

司法院資訊處製作；財團法人民間司法改革基金會備份。
